最高法院刑事判決　　　　　　　　　　　　　　　九十一年度台上字第二九六六號
　　上　 訴　 人　台灣高等法院檢察署檢察官
　　上訴人即被告　乙○○
　　　　　　　　　戊○○
　　被　　　　告　甲　○
　　　　　　　　　丙○○
　　　　　　　　　丁○○
右上訴人等因被告等常業重利案件，不服台灣高等法院中華民國八十八年八月二十一
日第二審判決（八十八年度上訴字第一一八一號，起訴案號：台灣板橋地方法院檢察
署八十五年度偵字第一七九四九號、八十六年度偵字第六一五四號），提起上訴，本
院判決如左：
    主  文
原判決關於乙○○、戊○○、甲○、丙○○、丁○○部分撤銷，發回台灣高等法院。
　　理  由
本件原判決認定：上訴人即被告戊○○自民國八十五年七月間起，與上訴人即被告乙
○○在台北市○○○路二０四巷二號三樓之三合夥經營地下錢莊，由乙○○提供資金
，戊○○主持放款業務，二人基於常業犯意之聯絡，以在報上刊登廣告之方式，引誘
急需用款之不特人向渠等借款，乘鄭成章、李五妹、邱秀美、李蕭水蓮、吳錦榮、黃
文串等人急迫需款週轉之際貸予金錢，約定月息四十五分至六十分不等，並於八十五
年七、八月間借予謝匡海新台幣（下同）十萬元，月息一萬五千元；於同年八月十七
日借予沙劉寶珠十萬元，每十日為一期，利息二萬元，而取得與原本顯不相當之重利
，並共同恃此維生。嗣於八十五年九月十二日下午四時許，在台北市○○○路二０四
巷二號三樓之三，為警查獲戊○○，並扣得融資企劃書一份、借據八張、支票十一張
、本票十三張及客戶身分證影本四張等情，因而撤銷第一審關於被告乙○○、戊○○
部分之科刑判決，改判仍論彼等以共同以犯重利罪為常業罪（戊○○累犯），均判處
有期徒刑壹年陸月。另以公訴意旨略稱：被告乙○○、甲○二人，基於常業犯意之聯
絡，共同自八十四年九月間起至八十五年間止，在台北地區，以在報上刊登廣告之方
式，誘使需款孔急之不特人向其等借款，乘林春梅、邱德欽、盧欽德及王輝賓（已死
亡）等人急迫需款週轉之際，貸以二十萬元至三、四百萬元不等之金錢，約定月息二
分半至數十分不等，而取得與原本顯不相當之重利，並恃以營生；被告丁○○、丙○
○亦於右揭時地受僱於戊○○，從事催收利息業務，因認被告甲○、乙○○、丁○○
、丙○○等人涉有刑法第三百四十五條之常業重利罪嫌云云。惟經審理結果，認被告
乙○○、甲○、丁○○、丙○○等此部分之犯罪尚屬不能證明，乃撤銷第一審此部分
之判決，改判諭知被告甲○、丁○○、丙○○等均無罪，並說明乙○○部分因公訴人
認與前開有罪部分係屬實質上一罪，依審判不可分原則，不另為無罪之諭知，固非無
見。
惟查：（一）事實審法院本於調查所得之資料，以自由心證認為證人之證言真實與否
，固得予以採取或捨棄，以為裁判之根據，但其所以採取或捨棄之心證理由，應詳為
闡述，方足以昭折服。原判決理由四雖說明被告乙○○自本案案發迄今，均堅詞否認
有與甲○共同經營地下錢莊，且遍查本案卷證，亦無證據資為證明被告甲○、乙○○
二人有共同經營地下錢莊之重利行為等旨。惟證人王陳清香於警訊時證稱：「（問：
當初地下錢莊如何向你兒子王輝賓逼債？）我記得於八十五年六月二十六日晚上二十
四時許，甲○夥同四名男子至我兒子經營的錄影帶出租店內向我兒子討債，當時我兒
子無力償還，曾被他們毆打受傷，復於八十五年六月二十七日十三時許，甲○夥同多
名男子持刀強押我兒子王輝賓至我住家逼債，當初我簽立拾張支票，面額各新台幣五
萬元，代我兒子還他們債款，當時因我支票已用完，所以我告訴甲○，其餘的欠款，
待明日領到支票，才再開立給他們……我支票付給甲○及乙○○（帳戶）前後也有一
千四百萬元」云云 (見八十五年度偵字第一七九四九號偵查卷第二五六頁背面至二五
七頁背面 )，再參酌共犯乙○○於警訊時供述：「我知道王輝賓是向以甲○、戊○○
為首的地下錢莊借貸的客戶，當時王輝賓要向甲○等人借貸時，甲○向我調借現金…
…」等語 (見同卷第二五九頁 )，果證人王陳清香及被告乙○○所述不虛，得否謂被
告甲○、乙○○、戊○○等均無此部分重利之犯行，不無研求之餘地，其實情為何，
自有詳加調查，釐清真相之必要，原判決對證人王陳清香不利被告甲○、乙○○及被
告乙○○不利被告甲○、戊○○之供述，究竟如何不足採取，未說明其取捨之心證理
由，遽行判決，即有證據之調查未盡及判決理由不備之違法。（二）有罪之判決書，
對於被告有利之證據不採納者，應記載其理由，刑事訴訟法第三百十條第二款定有明
文。查原判決事實欄雖認定被告乙○○、戊○○於八十五年七、八月間借予謝匡海十
萬元，月息一萬五千元等情，並於理由欄說明：已據謝匡海於警訊、偵查、原審調查
時所證述明確等旨。惟證人謝匡海於原審調查時證稱：「我曾向戊○○借十萬元，每
月利息約二、三千元，我分為十個月還他」「（問：警局問你向戊○○借款日息一．
五分？）警局自己寫的」云云（見原審卷第一一九頁背面），果證人謝匡海之該部分
證言屬實，應於被告戊○○及乙○○等有利，原審對證人謝匡海於原審證言之真實性
及其此部分證言究竟如何不足採取，並未說明其取捨之心證理由，遽行判決，其所踐
行之訴訟程序，即屬於法有違。（三）按證據之取捨與事實之認定，固為事實審法院
之職權，惟如調查所得之證據，與待證事實之內容不相一致時，仍應依論理及經驗法
則定其取捨，並於判決書之理由欄內詳予說明其所得心證之理由，方足為事實認定之
依據。原判決理由五雖以被告戊○○於偵審中供述：其僱用之丁○○及丙○○僅係從
事房屋仲介及廣告業務，並未參與催收帳款等語，資為被告丁○○及丙○○無罪之認
定。惟被告丙○○於警訊時供述：「戊○○、丁○○及我從事法拍屋及放款．．等工
作」「（放款）月息三分，大家輪流接洽」；被告丁○○於警訊中供稱：「（警方於
現場查獲多張身分證、空白本票等物是做何事用？）那些人係跟我老闆借錢扺押用」
各等語（見八十五年度偵字第一七九四九號偵查卷第十九頁背面、二十、二十七頁）
，則被告丁○○、丙○○受僱於戊○○，似非僅從事房屋仲介及廣告業，並有共同貸
款他人之情事，能否謂被告丙○○、丁○○等並無上述犯行，饒堪研求，原判決未詳
查慎酌，率予判決，非惟不足以昭折服，且就上開不同之陳述，未於理由內詳予說明
，何以取信其一，摒棄其餘之心證理由，亦有判決理由不備及證據上理由矛盾之違法
。（四）當事人於審判期日前，或審判期日，聲請調查之證據，如與待證事實有重要
關係，又非不能調查或不易調查，而法院未予調查，又未認其無調查之必要，以裁定
駁回之，或雖經調查，其所得如何不足採取，亦未於判決理由內予以說明，其所踐行
之訴訟程序，自難謂非違法。查原判決雖以扣案之「融資企劃書」採為不利被告乙○
○之認定之一，惟被告乙○○於原審具狀主張其係被迫簽立該「融資企劃書」，請求
傳訊敦南派出所臂章號碼０四三五一號之警察等語，有其八十八年五月十四日之上訴
理由(一)狀在卷可憑（見原審卷第八十頁），原審未傳喚該證人，並未說明不予傳訊之
理由，遽行判決，其所踐行之訴訟程序，即屬於法有違。（五）科刑之判決書，須將
認定之犯罪事實詳記於事實欄，然後於理由內逐一說明其憑以認定之證據，使事實與
理由兩相一致，方為合法，倘事實欄已有敘及，而理由內未加說明，是為理由不備，
理由已有說明，而事實欄無此記載，則理由失其依據，均足構成撤銷之原因。又按刑
法重利罪之成立，係以乘他人急迫、輕率或無經驗，貸以金錢或其他物品，而取得與
原本顯不相當之重利為構成要件。若借款人告貸時，並無急迫、輕率、無經驗之情形
，即與重利罪之要件有間，自難論貸與人以重利罪責。本件原判決雖認定被告乙○○
、戊○○乘鄭成章、李五妹、邱秀美、李蕭水蓮、吳錦榮、黃文串等人（下稱鄭成章
等六人）急迫需款週轉之際貸予金錢，並於八十五年七、八月間借予謝匡海十萬元，
月息一萬五千元；於同年八月十七日借予沙劉寶珠十萬元，每十日為一期，利息二萬
元等情，惟就該被告等究竟各貸予鄭成章等六人之金錢數額及取得之重利若干？又就
貸予謝匡海及沙劉寶珠部分，有無利用彼等急迫、輕率、無經驗而貸以金錢，並未於
原判決事實欄內明白認定，復未於理由內說明其認定之依據，亦有判決失其依據及不
備理由之違誤。上訴意旨執以指摘，為有理由，應認原判決關於乙○○、戊○○、甲
○、丙○○、丁○○部分有撤銷發回之原因。
據上論結，應依刑事訴訟法第三百九十七條、第四百零一條，判決如主文。
中      華      民      國    九十一    年      五      月     三十     日
                              最高法院刑事第十庭
                                  審判長法官  林  增  福
                                        法官  邵  燕  玲
                                        法官  吳  昆  仁
                                        法官  陳  世  雄
                                        法官  惠  光  霞
      右正本證明與原本無異
                                              書  記  官
中      華      民      國    九十一    年      六      月      五      日
